【裁判字號】    96,訴,693
【裁判日期】    970509
【裁判案由】    偽造有價證券等
【裁判全文】
臺灣板橋地方法院刑事判決               96年度訴字第693號
公  訴  人  臺灣板橋地方法院檢察署檢察官
被      告  乙○○
選任辯護人  柏有為律師
            藍弘仁律師
上列被告因偽造有價證券等案件，經檢察官提起公訴（95年度偵
字第24764 號），本院判決如下：
    主  文
乙○○無罪。
    理  由
一、公訴意旨以：被告乙○○於民國九十五年四月三日，向共同
    合夥成立台新空調工程股份有限公司（下稱台新公司）之合
    夥人甲○○、戊○○二人要求借予台新公司之面額新台幣（
    下同）三百萬元之支票使用，遭甲○○、戊○○二人拒絕，
    竟意圖為自己不法之所有，於當日夜間十一時五十五分許，
    在臺北縣泰山鄉○○路17之15號台新公司會計丁○○之抽屜
    內，竊取由丁○○所保管之台新公司之土地銀行泰山分行，
    票號EY0000000 號之空白支票一紙，並將同時置放於丁○○
    抽屜內之台新公司及甲○○之大小印章，持以盜蓋於該空白
    支票上，得手後又自行在該支票上填寫發票日為九十五年五
    月一日，面額為三百萬元，偽造完成後將之交付乙○○之不
    知情之姑姑丙○○，嗣經丙○○將該支票提示請求付款，因
    台新公司已掛失止付而遭退票，始悉上情，因認被告涉犯刑
    法第三百二十條第一項竊盜罪及第二百零一條第一項之偽造
    有價證券罪等語。
二、按犯罪事實應依證據認定之，無證據不得認定犯罪事實，又
    不能證明被告犯罪者，應諭知無罪之判決，刑事訴訟法第一
    百五十四條第二項、第三百零一條第一項分別定有明文；次
    按認定犯罪事實，須依證據，而所謂證據，係指合法之積極
    證據就犯罪事實能為具體之證明者而言；又認定不利於被告
    之事實，須依積極證據，苟積極證據不足為不利於被告事實
    之認定時，即應為有利於被告之認定，更不必有何有利之證
    據，最高法院三十年上字第八一六號著有判例。
三、公訴人認被告乙○○犯刑法第三百二十條第一項竊盜罪及第
    二百零一條第一項之偽造有價證券罪，無非係以告訴人甲○○之指訴、證人丁○○、丙○○、戊○○之證述及偽造之台
    新公司支票影本等資為論據。訊據被告固承認為台新公司之
    合夥人之一，而於上開時間曾至台新公司會計室職員辦公桌
    抽屜內取走系爭支票一紙，並在該紙支票上填載金額三百萬
    元及發票日九十五年五月一日，嗣將該紙支票交給丙○○等
    事實，惟堅決否認有何竊盜及偽造有價證券犯行，辯稱九十
    五年十二底、九十六年一月初間，戊○○因台新公司亟需用
    錢，遂透過被告向被告的姑姑丙○○陸續借款三百萬元，並
    提供陳靜丕為投資餐廳開立予台新公司票載發票日九十五年
    三月三十一日、金額各一百萬元之臺灣土地銀行新店分行之
    支票三張予丙○○作為還款之擔保，丙○○並於到期日前將
    該擔保支票存入其建華商業銀行北高雄分行及臺灣銀行苓雅
    分行等帳戶內，嗣戊○○表示該三紙支票需返還陳靜丕，請
    被告要求丙○○向銀行抽回，並稱日後將另以公司之支票清
    償，而於九十五年四月三日戊○○以電話通知被告前往台新
    公司領取擬償還丙○○之支票，被告到達因公司人員均已離
    開，被告遂以電話詢問戊○○，經台新公司告知系爭支票已
    用印完成置於會計丁○○抽屜內，而其因不知需支付多少利
    息故金額未填而授權被告自行填具金額及到期日，嗣被告將
    該支票交付丙○○。迨系爭支票票載發票日屆期前，戊○○
    通知被告公司帳戶內無錢可以兌現，被告乃於同年四月二十
    八日匯款三百萬元台新公司，詎丁○○竟告知系爭支票已掛
    失止付，之後台新公司於同年五月二日將該三百萬元電匯至
    丙○○所有之臺灣土地銀行帳戶內等語。
四、經查：
    (一)按被告以外之人於審判外之言詞或書面陳述，除法律有規
      定者外，不得作為證據，刑事訴訟法第一百五十九條第一
      項定有明文。是被告以外之人即甲○○、丁○○、丙○○
      於警詢中之指述，均為審判外之陳述，無證據能力。次按
      被告以外之人於偵查中向檢察官所為之陳述，除顯有不可
      信之情況者外，得為證據，刑事訴訟法第一百五十九條之
      一第二項定有明文。此係因上開偵查中向檢察官所為之陳
      述雖仍為審判外之陳述，但立法者衡量刑事訴訟法規定檢
      察官代表國家偵查犯罪、實施公訴，依法有訊問被告、證
      人、鑑定人之權，且實務運作時，偵查中檢察官向被告以
      外之人所取得之陳述，原則上均能遵守法律規定，不致違
      法取供，其可信性極高，為兼顧理論與實務為由，而對「
      被告以外之人於偵查中向檢察官所為之陳述」，例外規定
      除有顯不可信之情況者外，得為證據。本件證人丁○○、
      丙○○於偵查中向檢察官所為之證述業經具結，且渠等於
      本院審理時亦均到庭就渠等於偵查中所為之證述接受被告
      之詰問，揆諸司法院大法官會議釋字第五八二解釋意旨，
      即已合於法定程序，而渠等於偵查中均經具結願負偽證罪
      之刑事責任後方為證述，在證據能力方面應認渠等所為證
      述之真實性可獲初步之確保 (實體認定時是否採信係另一
      回事），是證人丁○○、丙○○於偵查中經具結後向檢察
      官所為之證述，尚難認有「顯不可信」之情況，均有證據
      能力。至證人戊○○部分，其於偵查中向檢察官所為之證
      述，雖經以證人身分具結，已合於上開法定程序，惟按憲
      法第十六條保障人民之訴訟權，就刑事被告而言，包含其
      在訴訟上應享有充分之防禦權。刑事被告詰問證人之權利
      ，即屬該等權利之一，且屬憲法第八條第一項規定「非由
      法院依法定程序不得審問處罰」之正當法律程序所保障之
      權利。為確保被告對證人之詰問權，證人於審判中，應依
      法定程序，到場具結陳述，並接受被告之詰問，其陳述始
      得作為認定被告犯罪事實之判斷依據，司法院大法官會議
      釋字第五八二號解釋文闡明甚詳，本案於九十五年十二月
      二十七日偵訊時，檢察官雖分別訊問證人戊○○、丁○○
      、丙○○及被告，但未予提示被告證人戊○○之證述內容
      及給予被告詰問證人戊○○（詳95年度偵字第24764號偵
      查卷第56-63頁），顯有礙被告訴訟上之防禦權，參以依
      證人戊○○於偵查中所述，其與甲○○及被告間同為台新
      公司之股東，且有金錢投資上之糾紛，證人戊○○之證詞
      恐有偏頗之虞，當予被告對其實施詰問以保障其訴訟權，
      而本院先後四次合法通知及一次拘提證人戊○○，其均未
      到庭依法定程序具結陳述，並接受被告、辯護人之詰問，
      是被告並未行使對證人之詰問權，則其訴訟上之防禦權即
      未受保障，從而，依上開說明，證人戊○○於偵查中之陳
      述不得作為認定被告犯罪事實之判斷依據而無證據能力。
    (二)被告、甲○○及戊○○同為台新公司之合夥人之事實，除
      被告之自白外，尚經證人丁○○於偵查中（詳95年度偵字
      第24764號偵查卷第58、59、62頁）及本院審理時證述屬
      實（詳本院九十六年六月二十日審判筆錄），堪信真實。
      是本件首應審酌者，係被告於上開時間至台新公司拿取系
      爭支票，並在該支票上填載發票日及金額是否確得其他人
      合夥人即甲○○、戊○○之同意或授權。查：
      (1)證人丁○○於本院審理時證述於九十四年十二月至九十
        六年四月間在台新公司擔任會計，負責開立支票等工作
        ，被告亦為台新公司之股東之一，平日台新公司之支票
        存款帳戶之大章係由伊保管，負責人之印章則由甲○○
        或戊○○保管，而於九十五年四月三日當天下午知道被
        告要借票，但戊○○他們還沒有決定，可能是隔天上班
        伊拿鑰匙打開放支票之抽屜並未發現有何異樣，是九點
        半之前戊○○打電話問伊公司有無事情，戊○○要伊清
        查是否有丟掉什麼東西，後來經伊清查才發現少有一張
        支票，但伊放支票之抽屜並未遭破壞等情（詳本院九十
        六年六月二十日審判筆錄），依證人丁○○所證情節，
        被告確有與甲○○、戊○○商討借票之事，被告所辯尚
        非全然無據。
      (2)被告辯稱九十五年十二底、九十六年一月初間，戊○○
        因台新公司亟需用錢，遂透過被告向被告的姑姑丙○○
        陸續借款三百萬元，並提供陳靜丕為投資餐廳開立予台
        新公司票載發票日九十五年三月三十一日、金額各一百
        萬元之臺灣土地銀行新店分行之支票三張予丙○○作為
        還款之擔保，丙○○並於到期日前將該擔保支票存入其
        建華商業銀行北高雄分行及臺灣銀行苓雅分行等帳戶內
        ，嗣戊○○表示該三紙支票需返還陳靜丕，請被告要求
        丙○○向銀行抽回，並稱日後將另以公司之支票清償等
        情，業據證人丙○○於偵查中（詳同上偵查卷第59、60
        頁）及本院審理時結證明確（詳本院九十六年六月二十
        日審判筆錄），並有被告提出由台新公司背書之前述陳
        靜丕所開立之三紙支票為證，堪信真實。
      (3)又被告辯稱其為免台新公司無法支付系爭之三百萬元支
        票，遂於九十五年四月二十八日匯款三百萬元至台新公
        司，惟丁○○竟告知系爭支票已掛失止付，之後台新公
        司於同年五月二日將該三百萬元電匯至丙○○所有之臺
        灣土地銀行帳戶內等情，業據證人丁○○於偵查中證述
        屬實（詳95年度偵字第24764號偵查卷第58頁），並有
        臺灣土地銀行泰山分行九十五年十二月十二日函所檢附
        之台新公司在該行存款帳戶之交易明細（詳同上偵卷第
        40頁）及證人丙○○提出之其所有土地銀行左營分行存
        款帳戶存摺明細附卷可稽（詳警卷第16頁），可認屬實
        。
      (4)公訴人係據甲○○於警詢中及戊○○於偵查中之陳述而
        認定被告於前揭時、地竊取系爭支票，而證人丁○○於
        本院審理時亦證稱伊於九十五年四月三日當天下午知道
        被告要借票，但戊○○他們還沒有決定，可能是隔天上
        班伊拿鑰匙打開放支票之抽屜並未發現有何異樣，是九
        點半之前戊○○打電話問伊公司有無事情，戊○○要伊
        清查是否有丟掉什麼東西，後來經伊清查才發現少有一
        張支票等情（詳本院九十六年六月二十日審判筆錄），
        既然台新公司股東之一之戊○○認系爭之空白支票係遭
        被告竊取，情節當屬重大，且有明確之嫌疑犯，何以未
        立即報警處理，反而僅於九十五年四月四日至銀行以系
        爭支票在公司遺失為由（非以遭竊盜為由）申請掛失止
        付，此有票據掛失止付通知書、掛失止付票據提示人資
        料查報表、遺失票據申報書等在卷為憑，已屬可議。參
        以被告確於九十五年四月二十八日匯款三百萬元至台新
        公司用以支付系爭三百萬元之支票一節，已如前述，是
        若被告確係竊取系爭支票並偽造金額、發票日等，何以
        又於該票之票載發票日前又自己匯款三百萬元至台新公
        司用以兌現該票款之理，顯見被告所辯，尚堪採信。
      (5)依上開證據調查結果，被告與台新公司其他股東（即甲○○、戊○○）間確有投資上之金錢往來，被告前揭所
        辯非無所憑，而本案之重點，在於被告於上開時間至台
        新公司拿取系爭支票，並在該支票上填載發票日及金額
        是否確得其他人合夥人即甲○○、戊○○之同意或授權
        一節，及被告何以非取得系爭支票之動機、緣由等，均
        應由台新公司之股東甲○○、戊○○到庭證述，惟證人
        甲○○、戊○○經本院先後四次合法通知及一次拘提均
        未到庭依法定程序具結陳述，並接受被告、辯護人之詰
        問，是被告究否係竊取系爭支票並偽造之，則無證據證
        明之。
五、綜上所述，本件被告既堅詞否認犯行，而公訴人所舉證據尚
    未足使法院產生有罪之心證，本院復查無其他積極證據證明
    被告有何竊盜及偽造系爭支票犯行，既不能證明被告犯罪，
    依法應為無罪之諭知。
據上論斷，應依刑事訴訟法第三百零一條第一項，判決如主文。
本件經檢察官鄭潔如到庭執行職務。
中    華    民    國    97    年    5     月    9     日
                  刑事第十七庭  審判長法  官  李幼妃
                                      法  官  鄭燕璘
                                      法  官  張紹省
以上正本證明與原本無異
如不服本判決，應於判決送達後10日內敘明上訴理由，向本院提
出上訴狀（應附繕本），上訴於臺灣高等法院。
                                      書記官  黃頌棻
中    華    民    國    97    年    5     月    9     日


司法院資訊處製作；財團法人民間司法改革基金會備份。
